【裁判字號】    98,訴,1066
【裁判日期】    981230
【裁判案由】    損害賠償
【裁判全文】
臺灣臺中地方法院民事判決  98年度訴字第1066號
原      告  福彥電子股份有限公司
法定代理人  丙○○
訴訟代理人  楊玉珍  律師
複  代理人  杜逸新  律師
被      告  乙○○
訴訟代理人  洪三財  律師
複  代理人  張益隆  律師
            甲○○
上列當事人間請求損害賠償事件，本院於民國98年12月9日言詞
辯論終結，判決如下：
    主      文
被告應給付原告新臺幣陸拾萬元，及自民國九十八年五月一日起
至清償日止按年息百分之五計算之利息。
原告其餘之訴駁回。
訴訟費用由被告負擔十分之六，餘由原告負擔。
本判決於原告以新臺幣貳拾元供擔保後，得假執行。但被告以新
臺幣陸拾萬元為原告預供擔保，得免為假執行。
原告其餘假執行之聲請駁回。
    事實及理由
壹、兩造主張及陳述：
一、原告主張：
(一)被告於民國（下同）95年9月20日起，任職原告公司之總經
    理，兩造並締結「福彥電子開發股份有限公司員工工作契約
    合約書」（下簡稱系爭契約），該契約第9條第2款約定：「
    競業禁止，若有違反其中之一款，應賠償新臺幣一百萬元為
    懲罰性違約金：（二）甲方（即原告）得限制乙方（即被告
    ）於離職後二年期間內，不為屬於公司直接競爭營業範圍之
    行為。」
(二)原告之主要營業事務，包括電器及視聽電子產品製造業（藍
    光DVD播放器產品、光電多媒體播放產品）。被告於96年11
    月離職後，旋應聘於廣運機械工程股份有限公司（下簡稱廣
    運公司）之Blu-ray Disc (即通稱之藍光DVD，下均稱藍光D
    VD )事業部，擔任副總經理職務，而廣運公司之電子事業群
    之產品之一，即藍光DVD播放機，顯見被告離職後於廣運公
    司從事與原告直接競爭營業範圍之行為。
(三)綜上，被告於離職後二年期間內，即為屬於原告直接競爭營
    業範圍之藍光播放器產品製造相關行為，違反系爭契約第9
    條第2款之約定，自應給付懲罰性違約金新臺幣（下同）100
    萬元予原告。並聲明：被告應給付原告100萬元，暨自起訴
    狀繕本送達之翌日起迄清償日止，按年息百分之5計算之利
    息，且願供擔保，請准宣告假執行。
二、被告則以：
(一)系爭契約乃原告單方製作，並要求員工簽署之定型化契約，
    且其中第9條第2款約定限制被告於離職後之工作權，未明訂
    限制範圍，且限制期間長達2年，復未給予被告任何補償，
    顯有將陷被告生活於困境之重大不利益情形，對被告顯失公
    平，則依民法第247條之1之規定，系爭契約第9條第2款之約
    定對被告亦屬無效。
(二)被告於簽訂系爭契約時，原告尚未經營電器及視聽電子產品
    製造業（藍光DVD 播放器產品、光電多媒體播放產品）業務
    。姑且不論被告於離職後，並未從事前開業務，其亦無違反
    系爭契約第9條第2款約定之可言。
(三)系爭契約第9條第2款之約定，僅在限制被告於離職後2年內
    ，不得經營與原告營業有直接競爭之業務，此觀該條款約定
    ：「不為屬於公司直接競爭營業範圍之行為」一語自明。今
    被告並未自己經營與原告營業有直接競爭之業務，何來違反
    系爭契約第9條第2款之約定？又所謂「直接競爭」係指兩者
    之組織體系相當，並於事務上具有直接利害關係，且從事同
    一事業範圍之競爭公司與營業事務為限，原告空言主張被告
    從事前開業務，已違反系爭契約第9條第2款之約定云云，惟
    未舉證被告所從事之業務範圍，與原告之業務範圍有何「直
    接競爭」關係，顯屬於法未合。更何況，依系爭契約第9條
    第2項之約定，係原告「得」限制被告不為屬於直接競爭營
    業範圍之行為，姑且不論被告無違反競業禁止之行為，原告
    亦未曾通知限制被告為競業禁止之行為。
(四)再者，藍光DVD播放器、光電多媒體播放產品之技術早於91
    年即問世，至95年間SONY等世界大廠已推出相關產品，足見
    相關技術已成熟，且為各大廠所廣泛運用，並無任何技術秘
    密可言，是縱使原告有經營藍光DVD播放器產品、光電多媒
    體播放產品之業務，亦無競業禁止特約保護之利益存在。況
    且，原告未與杜比公司簽約取得專利授權，未繳納履約保證
    金，未完成認證，而不能在市場上合法銷售藍光DVD播放器
    ，足見原告本身無力發展藍光DVD業務，不論被告是否有違
    反競業禁止之約定，均不會對原告造成損害。
(五)被告雖曾擔任原告公司之總經理，惟其只負責管理而已，並
    未參與設計及研發等技術工作，足見被告無妨害原告技術及
    營業秘密之可能。又被告於96年11月底自原告公司離職後，
    並未從原告公司帶走任何人員、資料、客戶，且被告先於97
    年2月任職於訴外人新力康電子有限公司，至97年8月始任職
    於廣運公司，則不論被告有無競業行為，亦無違背任何背信
    性或違反誠信原則可言。尤其電子產品之技術日新月異，苟
    原告有經營藍光DVD播放器產品、光電多媒體播放產品業務
    ，以近1年時間而言，其相關技術及營業亦已大幅更新，而
    非被告所能知悉，更足證被告無妨害其技術及營業上權益之
    可能，而無加以競業禁止之必要。
(六)對萬步言，縱認系爭契約第9條第2款之約定有效，且被告有
    違反該條款之情形，惟系爭契約第9條第2款約定違約金100
    萬元亦屬過高，依法應予以酌減等語置辯。並聲明：原告之
    訴駁回，且陳明如受不利判決，願供擔保請准宣告免為假執
    行。
三、原告對被告抗辯之陳述：
(一)被告任職於原告公司後，原告開始研發藍光DVD，且當時藍
    光DVD播放器之製作技術，僅日本少數一、兩家知名電子廠
    商有此技術，且原告係臺灣第一家研發藍光DVD技術之廠商
    ，而原告技術人員所研發之藍光DVD技術，均須以電子信件
    向擔任總經理職務之被告報告，故被告可輕易將原告所研發
    之藍光DVD技術帶走，是被告所辯：95年間藍光DVD技術已廣
    為人知，無任何技術秘密可言、未帶走相關資料云云，要非
    事實。
(二)系爭契約第9條第2款之約定，即係被告於離職後2年內，不
    得為與原告直接競爭營業範圍之行為，文義甚明，是被告辯
    稱原告未曾通知限制被告為競業禁止之行為，並未違反系爭
    契約云云，顯屬無稽。
(三)系爭契約約定被告於離職後2年內不得有競業行為，被告既
    違反約定於廣運公司擔任藍光DVD事業部副總經理，即應給
    付懲罰性違約金，此與原告是否取得杜比公司專利授權，乃
    屬二事；又欲取得杜比公司之授權，須繳交認證費用及履約
    保證金，原告已於97年10月27日給付杜比公司認證費用1萬
    美元，近日即可與杜比公司簽約並繳納履約保證金取得專利
    授權，是被告所辯洵屬無理。
(四)開發藍光DVD必須先取得下列專利授權：BDA（Blu-ray  Ass
    ociation，即藍光協會），係製定藍光產品規格標準協會、
    AACS（Advanced Access Content System），係有關內容散
    佈和數字版權數位管理標準、BD+，係BD+ Technologie s
    LLC公司所研發之DRM機制，用以保護影片內容、HDMI（High
    Definition Multimedia Interface），係全數位化影像及
    聲音之高清晰度多媒體傳送介面、HDCP（High-Bandwid th
    Digital Conetnt Protection），係高頻寬數位內容保護，
    避免影像及聲音於傳送時遭到非法拷貝。於取得上開各項專
    利授權後，即可研發製作藍光DVD。被告在原告公司任職期
    間，原告即已取得上述BDA、AACS、BD+、HDMI、HDCP 五項
    製作藍光DVD播放器必須具備之專利授權，且被告於申請原
    告核撥上開五項專利認證費用之簽呈，於審核欄簽署其英文
    名字「Jack」。嗣又陸續取得多項製作藍光DVD播放器之專
    利授權，是被告辯稱：被告在原告公司任職期間，原告並未
    研發藍光DVD云云，均屬不實。
(五)被告係97年8月起任職於廣運公司，經原告向BDA及AACS詢問
    ，廣運公司係於97年10月取得BDA及AACS之認證，足證被告
    任職於廣運公司後，協助廣運公司取得研發藍光DVD之相關
    專利授權。再者，由被告答辯內容觀之，被告就藍光DVD之
    相關事項甚為熟悉，若果被告未於原告公司從事藍光DVD研
    發、未於廣運公司擔任藍光DVD事業部副總經理，豈能就藍
    光DVD之專業事項逐一說明？益徵被告所辯不實。
貳、本件兩造爭點整理如下：
一、兩造不爭執之事項：
(一)被告於95年9月20日任職原告公司總經理一職，並且簽訂員
    工工作契約合約書。
(二)被告依系爭契約第9條第2款訂有競業禁止條款。
(三)被告於96年11月間離職，於2年期未滿，即進入廣運公司擔
    任副總經理一職。
二、兩造爭執之事項：
(一)系爭競業禁止條款是否有無效的情形？
(二)被告在原告公司是否有從事藍光DVD的研發工作？被告在廣
    運公司是否有從事藍光DVD研發的競業行為？
(三)被告如有違反上開條款，違約金是否過高？
參、法院之判斷：
一、系爭契約是否為定型化契約？
    按民法第247條之1所指定型化契約，係指當事人一方預定用
    於同類契約之條款而訂定之契約。查被告雖曾擔任原告公司
    之總經理，依該職務地位與原告間應有足夠之磋商空間，然
    由系爭契約之形式外觀觀察，於契約名稱記載為「員工工作
    契約合約書」，具有全部員工一體適用之性質，而其上除員
    工姓名及工作起始時間依各員工不同而以手寫外，其餘均為
    原告預先繕打，顯為原告大量製作供包括含被告在內之員工
    訂立契約之用，而單方預先擬定之契約條款。況系爭契約第
    3 條亦規定：「各職級人員之薪資依本公司標準核給…」，
    益徵系爭契約應適用於各職級人員，而非僅適用於被告。是
    系爭契約應係定型化契約，應堪認定。
二、系爭競業禁止條款是否顯失公平而無效？
(一)按競業禁止條款，茍限制之時間、地區、範圍及方式，在社
    會一般觀念及商業習慣上，可認為合理適當而且不危及受限
    制當事人之經濟生存能力，其約定並非當然無效。惟轉業之
    自由，牽涉憲法所保障人民工作權、生存權之基本人權，而
    勞雇雙方簽訂之離職後競業禁止條款，雖係受僱人於任職前
    或任職期間自由選擇是否訂立，惟其約定內容是否有效，應
    就雇主與受僱人間之利益加以判斷，其以附合契約即定型化
    契約之方式訂定時，審酌該競業禁止之約款是否有顯失公平
    之情事，其判斷標準參酌外國法例及學說，認為競業禁止之
    契約或特約之有效要件至少應包括下列各點：1.企業或雇主
    需有依競業禁止特約保護之利益存在，亦即雇主的固有知識
    和營業祕密有保護之必要。2.勞工或員工在原雇主或公司之
    職務及地位。關於沒有特別技能、技術且職位較低，並非公
    司之主要營業幹部，處於弱勢之勞工，縱使離職後再至相同
    或類似業務之公司任職，亦無妨害原雇主營業之可能，此時
    之競業禁止約定應認拘束勞工轉業自由，乃違反公序良俗而
    無效。3.限制勞工就業之對象、期間、區域、職業活動之範
    圍，需不超逾合理之範疇。4.需有填補勞工因競業禁止之損
    害之代償措施，代償措施之有無，亦為重要之判斷基準，於
    勞工競業禁止是有代償或津貼之情形，如無特別之情事，此
    種競業特約難認係違反公序良俗。5.離職後員工之競業行為
    是否具有顯著背信性或顯著的違反誠信原則，亦即當離職之
    員工對原雇主之客戶、情報大量篡奪等情事或其競業之內容
    及態樣較具惡質性或競業行為出現有顯著之背信性或顯著的
    違反誠信原則時，此時該離職違反競業禁止之員工自屬不值
    保護。本件兩造間所簽署系爭契約之上開約定，承諾於離職
    後一定期間不為屬於公司直接競爭營業範圍之行為，本院即
    依前開原則，審酌兩造上開約定之效力。
(二)經查，於被告任職於原告公司期間，原告公司登記之營業項
    目為電信器材批發業、電信器材零售業、電信管制射頻器材
    輸入業、通信工程業、電信管制射頻器材裝設工程業、汽機
    車零件配備批發業、汽機車零件配備零售業、其他汽車服務
    業、有線通信機械器材製造業、無線通信機械器材製造業、
    電子零組件製造業、自動控制設備工程業、電腦設備安裝業
    、運動場地用設備工程業、電子資訊供應服務業、文教、樂
    器、育樂用品批發業、資訊軟體批發業、電子材料批發業、
    國際貿易業、電子管制射頻器材製造業等業務等情，有原告
    提出95年6月20日之公司變更登記表可稽，此雖未包括原告
    主張其主要經營業務之「電器及視聽電子產品製造業（藍光
    DVD播放器產品、光電多媒體播放產品）」，然觀諸公司變
    更登記表第21項記載：「除許可業務外，得經營法令非禁止
    或限制之業務」，是不能僅憑公司變更登記表上列舉之經營
    業務，遽謂原告並無經營「電器及視聽電子產品製造業（藍
    光DVD播放器產品、光電多媒體播放產品）」。又被告任職
    於原告公司期間，原告公司即已開始研發藍光DVD技術，並
    申請BDA、AACS、BD +、HDMI、HDCP五項製作藍光DVD播放器
    必須具備之專利授權一情，此有原告提出員工申請核撥BDA
    、AACS、BD+、HD MI、HDCP認證費用之簽呈影本及匯款單影
    本共10份附卷可按，且經證人即原告公司副總經理丁○○到
    庭證稱：原告公司自95年10月開始研發藍光DVD等語明確載
    卷（98年7月24日言詞辯論筆錄參照），復參酌原告提出原
    告公司網頁簡介資料1份，上載「福彥現在主要營業項目為
    BLU-RAY DVD系列產品」，足見原告公司主要之經營業務應
    確實包含藍光DVD之項目，且於被告任職原告公司期間，原
    告公司應已開始研發藍光DVD技術。
(三)本件藍光DVD技術係屬新興之科技，具有龐大之市場利益，
    與其他研發相同技術之廠商具有市場上之競爭關係，故原告
    確有依競業禁止特約保護之利益存在。至於被告抗辯：藍光
    DVD播放器之技術早於91年即問世，至95年間SONY 等世界大
    廠已推出相關產品，足見相關技術已成熟，並無任何技術秘
    密可言，且原告公司迄今尚未取得杜比公司之專利授權，根
    本不能合法從事藍光DVD業務，自無競業禁止特約保護之利
    益存在云云，然按為保障營業秘密，維護產業倫理與競爭秩
    序，調和社會公共利益，特制定本法，本法所稱營業秘密，
    係指方法技術、製程、配方、程式、設計或其他可用於生產
    、銷售或經營之資訊，而符合左列要件者：一、非一般涉及
    該類資訊之人所知者；二、因其秘密性而具有實際或潛在之
    經濟價值者；三、所有人已採取之保密措施者，營業秘密法
    第1條、第2條定有明文。本件系爭競業禁止條款一則用以保
    護營業秘密，防止員工於離職後為同業服務，二則為防止員
    工惡意跳槽至競爭性公司藉機謀取暴利並造成原任職公司之
    不利益，且依營業秘密法第2條規定，係非一般涉及該類資
    訊人所知者、具有實際或潛在之經濟價值，自屬上開法條規
    定之營業秘密，基於相同保護營業秘密之目的，原告研發藍
    光DVD技術亦有受特別保護之知識及秘密之必要。
(四)本件被告於95年9月20日至96年11月間，均於原告公司擔任
    總經理一職，此為兩造所不爭執。又證人丁○○到庭證稱：
    「被告職稱是總經理，管理所有的部門，相關業務都要向他
    報告」、「因為被告本身是總經理，又有工程的背景，我們
    所有的研發進度都必須向他報告」等語甚明（98年7月24日
    言詞辯論筆錄參照），是被告既於原告公司擔任總經理職務
    ，其縱未親自參與技術層面之研發工作，然依其職務關係，
    仍可得知原告公司相關產品之研發、製造、銷售等營業秘密
    ，則原告公司為保護其營業秘密，防止被告離職後從事與原
    告公司有直接競爭範圍之業務，為不公平之競爭，而要求被
    告簽訂系爭契約並約定系爭競業禁止條款，應屬必要。
(五)又被告亦自承：原告未與杜比公司簽約取得專利授權，不能
    在市場上合法銷售藍光DVD播放器產品等語，顯見是否取得
    杜比公司之專利授權，僅涉及將來是否可銷售藍光DVD播放
    器，與是否可以研發藍光DVD並累積研發生產技術，應屬二
    事。況原告公司研發之結果，不論是否其後有取得認證或量
    產，亦非審究原告公司是否有保護利益之要件，蓋研發結果
    未取得認證或量產之原因甚多，其可能為落後市場需求、技
    術未臻完備、生產良率不高致成本高於市場需求而不具競爭
    力等等，非可一概而論；然不論如何均有助於企業或雇主生
    產技術之累積，就此而言，縱其後所研發之標的並未取得認
    證或量產，自仍不能以之推出此部分即無保護利益。是被告
    此部分抗辯並不足採。
(六)至於被告雖辯稱：系爭契約乃原告單方製作，並要求員工簽
    署之定型化契約，且其中第9條第2款限制被告於離職後之工
    作權，未明訂限制範圍，且限制期間長達2年，復未給予被
    告任何補償，顯有將陷被告生活於困境之重大不利益情形，
    對被告顯失公平，則依民法第247條之1之規定，系爭契約第
    9條第2款對被告亦屬無效云云，惟依系爭競業禁止條款之約
    定，已明白約定競業禁止期間為2年，而約定被告「不為屬
    於公司直接競爭營業範圍之行為」之範圍應屬明確，亦已如
    上所述。又系爭競業禁止條款雖未載明競業禁止之區域，惟
    依兩造簽訂該條款之意旨既係為防止被告與原告公司為不當
    競業，解釋上，應認系爭競業禁止條款適用之區域係以原告
    公司之主要銷售區域為限。是依系爭競業禁止條款之約定，
    被告僅於離職2年內，在原告公司之主要銷售區域內，禁止
    從事與原告公司直接競爭範圍之工作，則依上述原告公司所
    從事業務內容及被告任職原告公司期間之職務性質，堪認系
    爭競業禁止條款所約定競業禁止之期間及內容尚屬合理。又
    被告係中原大學電子工程系畢業，曾擔任台灣松下股份有限
    公司、優派國際股份有限公司及新特麗科技股份有限公司之
    工程師及總經理等職位，此有原告公司提出之被告人事資料
    卡為證，且被告亦自承其自原告公司離職後，於97年2月任
    職於新力康電子有限公司，至97年8月始任職於廣運公司，
    則依被告之學經歷，於其自原告公司離職後2年內，雖受系
    爭競業禁止條款之限制，然尚非不能從事競業禁止業務以外
    之工作以謀生計，故系爭競業禁止條款雖未約定補償措施，
    然並無危及被告生計之情事，是縱使系爭競業禁止條款係屬
    定型化契約，惟系爭競業禁止條款並無任意限制被告職業選
    擇之自由及工作權、違反公序良俗或顯失公平之情事可言，
    其約定應認為有效，被告所為此部分之抗辯，尚不足取。
(七)綜上，原告公司為保護其營業秘密，而於95年9月20日要求
    被告簽立系爭契約，約定系爭競業禁止條款，核其約定之內
    容及期間尚屬合理，依前揭說明，要與憲法工作權之保障無
    違，而無違反強制規定、公序良俗或誠信原則，亦無何顯失
    公平之情事，應認系爭競業禁止條款為有效，是被告自應受
    該條款約定內容之拘束。
三、被告於97年8 月起任職於廣運公司，是否違反系爭競業禁止
    條款？
(一)原告公司之業務範圍包括「電器及視聽電子產品製造業（藍
    光DVD播放器產品、光電多媒體播放產品）」等，已如上所
    述，又被告亦自承其自原告公司離職後，於97年8月起任職
    於廣運公司藍光事業部副總經理，且廣運公司之業務範圍亦
    包括藍光DVD播放器。復參酌原告提出廣運公司網頁介紹資
    料1份，其上亦有藍光DVD播放器之介紹，且原告提出其與BD
    A、AACS間之電子郵件上亦載，廣運公司係於97年10月間取
    得BDA、AACS之認證，而BDA、AACS均係研發藍光DVD播放器
    所必須之專利，已如上所述，足認原告與被告現任職之廣運
    公司間就藍光DVD播放器，具有直接競爭關係。再被告於原
    告公司任職期間擔任高階主管職務，自可得知原告公司相關
    產品之研發、製造、銷售等營業秘密，且被告於原告公司任
    職期間，原告即已開始研發藍光DVD等情，業如前述，堪認
    被告確實有利用離職前職務機會，從事與原告有直接競爭營
    業範圍之工作，形成不當競爭，且被告受僱於與原告有競爭
    關係之廣運公司，客觀上無論其實際從事之職務為何，均有
    將其所知原告公司內部之研發、製造、銷售等營業秘密提供
    予廣運公司之潛在可能。而防止離職員工洩漏營業秘密或固
    有技術，形成不公平競爭，既為「競業禁止」約定之主要目
    的所在，是以，被告一旦受僱於與原告有競爭關係之公司，
    原告營業秘密或固有技術之洩漏可能性即急遽升高，解釋上
    當然構成禁止競業義務之違反。被告辯稱其於原告任職期間
    ，只負責管理而已，並未參與設計及研發等技術工作，被告
    無妨害原告技術及營業秘密之可能，且被告目前在廣運公司
    僅係負責銷售業務，並不負責研發云云，實不足採。
(二)被告雖辯稱其並未將原告公司之藍光DVD相關資料帶至廣運
    公司，且廣運公司早在被告任職於其公司前，已著手進行藍
    光DVD播放器之研發，故廣運公司乃獨自取得及研發藍光DVD
    技術，而與被告無關云云，惟此僅係被告未侵害原告公司營
    業秘密及智慧財產權，對其等已違反競業禁止約定之事實並
    不生影響。
(三)另被告辯稱：系爭競業禁止條款約定「不為屬於公司直接競
    爭營業範圍之行為」，應僅在限制被告於離職後2年內，不
    得自己經營與原告營業有直接競爭之業務云云，然觀諸系爭
    競業禁止條款之文義，係規定「不為屬於公司直接競爭營業
    範圍之行為」，即不僅指被告不得自己經營從事與原告營業
    有直接競爭範圍之業務，應亦包括被告不能任職於與原告公
    司有直接競爭範圍之公司之行為等，被告所辯與系爭競業禁
    止條款之文義顯不相符，不足採信。
(四)又被告雖辯稱：依照系爭競業禁止條款之約定，係原告「得
    」限制被告不為屬於直接競爭營業範圍之行為，姑且不論被
    告有無違反競業禁止之行為，原告未曾通知限制被告為競業
    禁止之行為，與系爭競業禁止條款不符云云，然觀諸系爭競
    業禁止條款「得」字之約定，應係指原告有權利可限制被告
    為競業禁止之行為，且系爭競業禁止條款皆已明確規範競業
    禁止之種類、範圍、時間及效果，被告既已知之甚詳，而原
    告主張被告不得為競業禁止之行為，亦在被告之預期之中，
    若謂原告尚需再通知被告不得為競業之行為，則該條款之約
    定即無意義，亦不符兩造之真意。是被告之抗辯，無從資為
    有利之認定。
四、兩造間違約金之約定是否過高？
(一)按約定有違約金者，有債務不履行情事發生時，債權人不待
    舉證證明其所受損害係因債務不履行所致及損害額之多寡，
    即得按約定之違約金，請求債務人支付。而約定之違約金額
    過高者，法院得減至相當之數額，為民法第252 條所明定，
    此規定乃係賦與法院得依兩造所提出之事證資料，斟酌社會
    經濟狀況並平衡兩造利益而為妥適裁量、判斷之權限，非謂
    法院須依職權蒐集、調查有關當事人約定之違約金額是否有
    過高之事實，而因此排除債務人就違約金過高之利己事實，
    依辯論主義所應負之主張及舉證責任。況違約金之約定，為
    當事人契約自由、私法自治原則之體現，雙方於訂約時，既
    已盱衡自己履約之意願、經濟能力、對方違約時自己所受損
    害之程度等主、客觀因素，本諸自由意識及平等地位自主決
    定，除非債務人主張並舉證約定之違約金額過高而顯失公平
    ，法院得基於法律之規定，審酌該約定金額是否確有過高情
    事及應予如何核減至相當數額，以實現社會正義外，當事人
    均應同受該違約金約定之拘束，法院亦應予以尊重，始符契
    約約定之本旨，最高法院92年度台上字第697號、93年度台
    上字第909號判決意旨可資參照。
(二)查被告離職後既有違反系爭競業禁止條款約定情形，則依系
    爭競業禁止條款約定，被告本應賠償懲罰性違約金100萬元
    ，惟本院參酌原告主張其投入研發藍光DVD技術，已支出約4
    億元等語，並提出97年資產負債表、94年至年8月損益表等
    為證，其投資研發藍光DVD之規模，相關產品迄今尚未正式
    生產上市，及被告於97年8月18日任職於廣運公司，薪資為
    43,900元，此有勞工保險被保險人投保資料表可證，是被告
    任職於廣運公司至今受領金額僅約702,400元等情觀之，堪
    認系爭競業禁止條款約定之100萬元違約金，尚屬過高，應
    酌減至60萬元為適當。
五、綜上所述，原告依系爭競業禁止條款，請求被告給付60萬元
    及自起訴狀繕本送達翌日起即98年5月1日起至清償日止，按
    年息百分之5計算之利息，為有理由，應予准許。逾此部分
    之請求，於法無據，應予駁回。
六、本件兩造均陳明願供擔保請准宣告假執行、免為假執行，就
    原告勝訴部分，經核均無不合，爰各酌定相當擔保金額，均
    准許之。至於原告敗訴部分，其假執行之聲請，因失所依附
    ，應予駁回。
七、本件事證已臻明確，兩造其餘攻擊防禦方法，核與判決結果
    不生影響，爰不逐一論述。
八、訴訟費用負擔之依據：民事訴訟法第79條。
中    華    民    國    98    年    12    月    30    日
                  民事第四庭    法  官  張國華
以上正本係照原本作成
如對本判決上訴，須於判決送達後20日內向本院提出上訴狀
中    華    民    國    98    年    12    月    30    日
                                書記官  王麗麗

司法院資訊處製作；財團法人民間司法改革基金會備份。
